【裁判字號】    98,上易,1151
【裁判日期】    990406
【裁判案由】    返還借款
【裁判全文】
臺灣高等法院民事判決                98年度上易字第1151號
上  訴  人  丁○○
訴訟代理人  周紫涵律師
被上訴人    丙○○
訴訟代理人  丁昱仁律師
上列當事人間請求返還借款事件，上訴人對於中華民國98年10月
30日臺灣板橋地方法院98年度訴字第1079號第一審判決提起上訴
，上訴人並為訴之追加，本院於民國99年3月23日言詞辯論終結
，判決如下：
    主  文
上訴駁回。
被上訴人應給付上訴人新台幣捌拾柒萬元，及自民國98年5月26
日起，至清償日止，按週年利率百分之五計算之利息。
上訴人其餘追加之訴駁回。
第二審及追加之訴訴訟費用，由被上訴人負擔百分之六十二，餘
由上訴人負擔。
    事實及理由
壹、程序方面
    按當事人於第二審為訴之變更、追加，非經他造同意，不得
    為之，但請求之基礎事實同一者，不在此限，民事訴訟法第
    446條第1項、第255條第1項第2款定有明文。本件上訴人原
    審起訴主張：上訴人係基於兩造消費借貸之合意，支付被上
    訴人新臺幣（下同）139萬9,000元，被上訴人拒不返還，爰
    依消費借貸法律關係請求被上訴人返還本息。上訴人嗣於本
    院審理中主張：倘兩造間消費借貸關係不成立，被上訴人受
    領上開款項為無法律上原因，受有不當利益，乃追加備位主
    張，依不當得利法律關係，請求被上訴人應返還139萬9,000
    元本息。經核其追加備位請求之基礎事實與原起訴請求之基
    礎事實同一，均係請求被上訴人返還上訴人139萬9,000元本
    息之問題，被上訴人雖不同意追加，然依首揭規定，應予准
    許，合先敘明。
貳、實體方面
一、上訴人主張：
(一)被上訴人於民國（下同）95年間以其設立萊爾富便利商店需
    資金為由向伊借款，伊基於朋友間情誼，遂於95年6月至11
    月間陸續借貸共計139萬9,000元予被上訴人(詳如附表所示)
    。被上訴人並承諾於96年8月31日自銀行取得貸款後，將償
    還上開借款。詎料，被上訴人向新光銀行貸得220萬元之款
    項後，卻未給付伊分文，嗣伊屢向被上訴人催討，並委由律
    師於98年4月14日以存證信函催告被上訴人還款，均不獲置
    理，被上訴人迄今仍未清償，依消費借貸法律關係，伊得請
    求被上訴人給付伊139萬9,000元暨法定遲延利息。
(二)兩造非男女朋友關係，亦未成立贈與之法律關係，若認伊無
    法證明給付被上訴人139萬9,000元係基於消費借貸契約，則
    被上訴人無法律上原因受有利益，伊自得主張被上訴人應返
    還不當得利。
(三)依多項間接事實已可推定借貸關係之主要事實存在，原審未
    為詳查，遽駁回伊之請求，當有判決不適用證據法則之違法
    ，爰提起上訴，並於本院追加依不當得利之法律關係為備位
    請求，甲、上訴先位聲明：(一)原判決廢棄。(二)被上訴人應給
    付上訴人139萬9,000元，及自起訴狀繕本送達翌日起至清償
    日止，按週年利率5%計算之利息。乙、備位聲明：被上訴人
    應給付上訴人139萬9,000元，及自起訴狀繕本送達翌日起至
    清償日止，按週年利率5%計算之利息。
二、被上訴人則辯以：
(一)上訴人與伊本係男女朋友關係，因業務往來而熟識，於95年
    5月至97年6月之交往期間，兩造時常有贈與金錢之往來情形
    ，然伊否認曾向上訴人借款139萬9,000元。另伊於91年初，
    本欲向上訴人借款10萬元，故開立未記載發票日之系爭本票
    予上訴人，然上訴人嗣後並未交付該筆借款，故伊從未曾向
    上訴人借得任何款項。
(二)上訴人及證人甲○○、乙○○、鄭穗生之證詞均未能證明兩
    造間有消費借貸契約之合意。又由兩造互留有對方之身分證
    影本，及伊為女兒就學考量，曾將戶籍遷入上訴人現居住所
    等情，益可見兩造關係非屬尋常朋友，相關金錢往來係屬贈
    與關係，而非借貸關係。而上訴人復未能就不當得利法律關
    係成立要件加以舉證，其上訴及追加之訴均為無理由。爰於
    本院答辯聲明：上訴及追加之訴均駁回。
三、本件依民事訴訟法第463條準用第270條之1第1項第3款規定
    協議簡化爭點，兩造同意簡化爭點如下：
(一)兩造不爭執事項：(見本院卷第68頁，98年12月17日準備程
    序筆錄)
  1.上訴人曾於95年6月1日至96年7月26日間交付129萬9,000元
    予被上訴人。
  2.被上訴人曾簽發未記載發票日及到期日，面額記載10萬元之
    本票1紙交予上訴人。
    以上事實為兩造所不爭執，並有銀行存提款對帳單、存款存
    入憑條、本票等在卷可稽（見原審卷第6至11頁），堪認為
    真實。
(二)兩造爭執事項：(見同上筆錄)
    兩造間是否曾就系爭139萬9,000元成立消費借貸契約：
  1.上訴人交付被上訴人129萬9,000元之原因關係為何？
  2.被上訴人交付上訴人系爭本票之原因關係為何，上訴人是否
    於被上訴人交付系爭本票時曾經交付借款10萬元？
四、按當事人主張有利於己之事實者，就其事實有舉證之責任，
    民事訴訟法第277條前段定有明文。次按，民事訴訟如係由
    原告主張權利者，應先由原告負舉證之責，若原告先不能舉
    證，以證實自己主張之事實為真實，則被告就其抗辯事實即
    令不能舉證，或其所舉證據尚有疵累，亦應駁回原告之請求
    。又請求履行債務之訴，除被告自認原告所主張債權發生原
    因之事實外，應先由原告就其主張此項事實，負舉證之責任
    ，必須證明其為真實後，被告於其抗辯事實，始應負證明之
    責任，此為舉證責任分擔之原則（最高法院17年上字第917
    號、43年台上字第377號判例參照）。準此，如當事人主張
    有金錢借貸關係存在，須就其發生所須具備之特別要件即金
    錢之交付與借貸意思表示相互一致負舉證責任。而交付金錢
    之原因多端，或為買賣，或為贈與，或因其他之法律關係而
    為交付，非謂一有金錢之交付，即得推論授受金錢之雙方當
    然為消費借貸關係。若僅證明有金錢之交付，未證明借貸意
    思表示互相一致者，尚不能認有金錢借貸關係存在（最高法
    院93年台上字第19號判決意旨參照）。
五、經查，上訴人主張其於95年6月1日至96年7月26日間陸續以
    無摺存款方式存入款項共計129萬9,000元（即原判決附表編
    號1至編號16）至被上訴人之大眾銀行永和分行帳戶內乙節
    ，業據其提出大眾銀行無摺存提款對帳單15紙、大眾銀行活
    期性存款存入憑條16紙、大眾銀行活期性存款取款憑條3紙
    、大眾銀行客戶歷史明細交易資料（存摺存款）等為證(見
    原審卷第6至10頁、第88至93頁、第126至144頁)，並為被上
    訴人所不爭執，惟被上訴人否認上開金額為上訴人基於借貸
    關係所交付之借款。查一般匯款之原因甚多，上訴人所提出
    之證據固能證明上訴人有交付上開129萬9,000元金錢之事實
    ，然並無法據以證明被上訴人收受上開金錢係基於與上訴人
    間成立消費借貸契約之合意所為。
六、上訴人雖聲請傳訊證人甲○○、乙○○、鄭穗生等人，以證
    明上訴人借予他人款項，均僅交付借款，而無書立借據之習
    慣，且知悉上訴人曾借予被上訴人金錢之事實云云。惟「按
    證人固為一種證據方法，但必須在場確實聞見待證事實，且
    其證述又非虛妄者，始得予以採信，若僅就待證事實推測其
    可能性，即屬臆測之詞，核與在場聞見事實之陳述尚屬有間
    ，若無其他相當證據證明與事實相符，法院不得遽予採取此
    項證言。」(最高法院96年台上字第1286號判決意旨參照)。
    經查證人甲○○、乙○○、鄭穗生等於本院之證詞內容均僅
    稱：聽聞上訴人表示曾借錢予被上訴人，但未親眼目睹，亦
    不知借貸金額、借貸原因、如何借貸、借貸過程等借貸細節
    ，亦不知兩造是男女朋友關係云云(見本院卷第65至67頁)，
    均屬傳聞證據，非親自在場見聞兩造間有成立借貸契約之事
    實。至於上訴人與他人間之成立借貸契約之交易慣例如何、
    兩造是否為男女朋友關係等情，與兩造間就系爭金錢之交付
    及借貸契約是否成立並無直接關係。是以，縱參酌前開三位
    證人之證詞，亦無法證明兩造間確成立借貸契約。況對於借
    貸條件為何，有無約定利息，經本院質之上訴人，上訴人則
    稱因伊很慷慨，故均未定利息及清償期云云，惟上訴人主張
    之借款金額高達129萬9,000元，數額不小，果確有借貸情形
    ，竟未約定利息或清償期，亦無任何借據或證明，顯有悖常
    情。此外，上訴人復未能提出其他證據證明兩造間確有就系
    爭129萬9,000元之款項成立借貸契約事實，揆諸前揭說明，
    自不能遽認兩造間就系爭129萬9,000元已成立消費借貸關係
    。
七、上訴人又主張其曾分別於95年4月18日、95年4月19日提領共
    計10萬元之借款（即原判決附表編號17至20）交付予被上訴
    人，然被上訴人否認曾收受上開款項，則依上述舉證責任分
    配之原則，應由上訴人就曾基於消費借貸之法律關係交付被
    上訴人上開10萬元之事實負舉證之責。惟查，上訴人雖提出
    其所有之大眾銀行存摺明細交易資料(見原審卷第120頁)，
    其中固有上訴人分於95年4月18日、95年4月19日提領現款4
    次共計10萬元之記載，然上訴人所領得之款項是否確實交付
    予被上訴人，未見上訴人提出任何證明以實其說，且上開提
    領金錢之時間與上訴人所主張借款之時間為95年6月至同年1
    1月間，期間並不一致，自無從憑上訴人有提領金錢之事實
    ，遽認上訴人確實有交付10萬元予被上訴人之事實。
八、上訴人雖又提出其所持有經被上訴人簽名之未記載發票日，
    面額則為10萬元之本票1紙影本為證(見原審卷第11頁)，主
    張被上訴人確實曾向伊借貸10萬元，方會交付上開本票予上
    訴人云云，惟被上訴人否認有收受上開10萬元。按金錢借貸
    契約為要物契約，應由貸與人就交付金錢之事實負舉證責任
    。而本票係無因證券，貸與人不能以本票之取得證明借款業
    已交付借款人（最高法院84年度台上字第229號判決意旨參
    照）。經查上訴人雖持有被上訴人簽名之本票，然被上訴人
    既否認曾收受系爭10萬元，並抗辯兩造已成立系爭10萬元借
    貸契約之事實，揆諸首揭說明，取得該本票之原因多端，系
    爭本票是否即為基於借貸關係而來，上訴人自應就該本票之
    原因關係確為借貸關係負舉證之責，尚難僅憑上開票據之交
    付，即認為兩造間就本票上所記載之金額已成立借貸契約之
    法律關係。況系爭本票上未記載發票日，亦即該本票尚未具
    備票據法所規定絕對必要記載之事項，其票據效力即屬可疑
    。此外，上訴人復未能舉證以實其說，自難僅憑上訴人持有
    未記載發票日之上開本票遽認兩造間存有消費借貸之法律關
    係。
九、另按「主張不當得利請求權之原告，係因自己之行為致造成
    原由其掌控之財產發生主體變動，則因該財產變動本於無法
    律上原因之消極事實舉證困難所生之危險自應歸諸原告，始
    得謂平。是以原告對不當得利請求權之成立要件應負舉證責
    任，亦即原告必須證明其與被告間有給付之關係存在，且被
    告因其給付而受有利益以及被告之受益為無法律上之原因，
    始能獲得勝訴之判決。」（最高法院91年台上字第1673號判
    決意旨參照）。又「按主張不當得利請求權存在之當事人，
    對於不當得利請求權之成立要件應負舉證責任，即應證明他
    方係無法律上之原因而受利益，致其受有損害。如受利益人
    係因其「給付」而得利時，所謂無法律上之原因，即指其給
    付欠缺給付之目的，故主張該項不當得利請求權存在之當事
    人，自應舉證證明其欠缺給付之目的，始符舉證責任分配之
    原則。」（最高法院97年台上字第332號判決、98年台上字
    第1913號判決意旨參照）。故關於上訴人追加依不當得利為
    備位請求依據部分，上訴人自應就不當得利請求權之成立要
    件應負舉證責任，亦即上訴人必須證明其與被上訴人間有給
    付之關係存在，且被上訴人因其給付而受有利益以及被上訴
    人之受益為無法律上之原因。
十、經查關於附表編號1、7、15號部分，均係由上訴人之帳戶直
    接轉帳入被上訴人帳戶內，亦即上訴人確有該給付事實，為
    兩造所不爭執，堪信為真實，且關於被上訴人收受上訴人上
    開款項並非基於借貸關係，已如上述，被上訴人雖抗辯其收
    受系爭款項乃本於贈與之法律關係，惟亦為上訴人所否認，
    且查附表編號1、7、15號總計金額高達87萬元，並非小數，
    除有特殊緣故或關係，衡情斷不致任意贈與他人，且果如被
    上訴人所辯係男女朋友間之贈與，則以上訴人為有婦之夫，
    刻意隱藏以免配偶知悉造成家庭風波尚唯恐不及，斷無故意
    留下證據，以供查考。況兩造間是否如被上訴人所稱係男女
    朋友之親密關係，上訴人聲請本院傳訊上述證人甲○○、乙
    ○○、鄭穗生，觀諸渠等之證詞，亦均無法證明兩造間有男
    女私情之親密關係，已如上述，則上開87萬元之匯款係基於
    男女關係而贈與，尚屬無據。故該87萬元匯款之轉入被上訴
    人帳戶內，既非因借貸關係亦無贈與情形，應堪認定。則上
    訴人所為該項87萬元之給付顯係欠缺給付之目的，且被上訴
    人亦確無法律上之原因而受有該87萬元之利益，致上訴人受
    有損害，亦堪認定，揆諸首揭說明，上開87萬元之給付部分
    ，核與不當得利之要件相符，從而上訴人本於不當得利之法
    律關係，請求被上訴人返還該87萬元之不當得利，即無不合
    ，應准許之。
十一、至於附表編號2至6號、8至14號、16號合計42萬9,000元部
    分，亦非借貸關係，已如上述，惟被上訴人亦辯稱均係上訴
    人贈與伊等語。經查上開款項，自95年6月14日起至96年7月
    26日止，長達1年1個月，均係以現金零星存入被上訴人帳戶
    內，次數頻繁(詳附表)，已如上述，上訴人顯係故意不留任
    何憑據，不願他人知悉，則以兩造當時往來頻繁(此部分為
    兩造所不爭執)，上訴人陸續以小額低調存入被上訴人帳戶
    內贈與被上訴人，博取被上訴人歡心，核與常情並不違背。
    被上訴人辯稱係贈與伊等語，尚堪採信。上訴人關於此部分
    之給付既係基於贈與關係，即非無法律上原因，從而，上訴
    人追加依不當得利之法律關係所為此部分之備位請求，即屬
    無據。至於附表編號17至20號合計10萬元部分，上訴人既未
    能舉證其有交付被上訴人該等款項，應認被上訴人並未收受
    上開10萬元等情，已如上述。上訴人復未能舉證證明被上訴
    人有何不當得利情形，尚難僅憑其持有上訴人簽發未記載發
    票日亦即尚未具備票據法所規定絕對必要記載之事項之本票
    遽認被上訴人有不當得利情形，從而上訴人追加依不當得利
    之法律關係所為此部分之備位請求，亦屬無據。
十二、綜上所述，上訴人未能舉證證明兩造間確實有消費借貸，
    從而，上訴人先位部分依消費借貸之法律關係請求被上訴人
    返還139萬9,000元，及自起訴狀繕本送達被上訴人之翌日至
    清償日止，按週年利息百分之五計算之利息，為無理由。原
    審因而為上訴人敗訴之判決，並無違誤，上訴意旨指摘原判
    決不當求予廢棄改判，為無理由，應駁回其上訴。惟上訴人
    於本院追加依不當得利為備位請求，關於附表編號1、7、15
    號合計87萬元之給付部分，核與不當得利要件相符，從而上
    訴人追加依不當得利之法律關係，請求被上訴人返還該87萬
    元之不當得利，即無不合，應准許之。至於附表編號2至6號
    、8至14號、16號部分，既係基於贈與關係所為給付，即非
    無法律上原因，附表編號17至20號部分，上訴人亦未能證明
    有交付被上訴人款項或有不當得利情形，從而，上訴人追加
    依不當得利之法律關係關於附表編號2至6號、8至14號、16
    、17至20號等部分之備位請求，即屬無據，應駁回此部分追
    加之訴。至於上訴人關於附表編號1、7、15號合計87萬元之
    追加請求有理由部分，原審因上訴人依借貸關係請求無理由
    駁回上訴人之請求，固非無據，惟上訴人於本院追加備位聲
    明，另依不當得利法律關係請求，既屬有理由，自應由本院
    就該追加之備位請求有理由部分，判決如主文第二項所示。
十三、本件事證已臻明確，兩造其餘攻防及舉證，核與本件判決
    結果無涉，毋庸逐一論列，併予敘明。
參、據上論結，本件上訴為無理由，追加之訴為一部有理由、一
    部無理由，依民事訴訟法第450條、第449條第1項、第79條
    ，判決如主文。
中    華    民    國    99    年    4    月    6      日
                      民事第七庭
                        審判長法  官  鄭三源
                              法  官  呂太郎
                              法  官  魏麗娟
正本係照原本作成。
不得上訴。
中    華    民    國    99    年    4    月    6      日
                                    書記官   廖月女
附表：
┌──┬────┬──────┬───────┐
│編號│日    期│ 金   額    │備          註│
│    │        │（新臺幣）  │              │
├──┼────┼──────┼───────┤
│ 1  │950601  │800,000元   │自原告帳戶提領│
├──┼────┼──────┼───────┤
│ 2  │950614  │ 60,000元   │              │
├──┼────┼──────┼───────┤
│ 3  │950705  │ 45,000元   │              │
├──┼────┼──────┼───────┤
│ 4  │950731  │ 80,000元   │              │
├──┼────┼──────┼───────┤
│ 5  │950810  │ 27,000元   │              │
├──┼────┼──────┼───────┤
│ 6  │950811  │ 25,000元   │              │
├──┼────┼──────┼───────┤
│ 7  │950823  │ 20,000元   │自原告帳戶提領│
├──┼────┼──────┼───────┤
│ 8  │950830  │ 20,000元   │              │
├──┼────┼──────┼───────┤
│ 9  │950907  │ 34,000元   │              │
├──┼────┼──────┼───────┤
│ 10 │950908  │ 13,000元   │              │
├──┼────┼──────┼───────┤
│ 11 │950921  │ 20,000元   │              │
├──┼────┼──────┼───────┤
│ 12 │951005  │ 15,000元   │              │
├──┼────┼──────┼───────┤
│ 13 │951114  │ 20,000元   │              │
├──┼────┼──────┼───────┤
│ 14 │951124  │ 20,000元   │              │
├──┼────┼──────┼───────┤
│ 15 │960216  │ 50,000元   │自原告帳戶提領│
├──┼────┼──────┼───────┤
│ 16 │960726  │ 50,000元   │              │
├──┼────┼──────┼───────┤
│    │    小計│1,299,000元 │              │
├──┼────┼──────┼───────┤
│ 17 │950418  │ 30,000元   │              │
├──┼────┼──────┼───────┤
│ 18 │950418  │ 30,000元   │              │
├──┼────┼──────┼───────┤
│ 19 │950419  │ 30,000元   │              │
├──┼────┼──────┼───────┤
│ 20 │950419  │ 10,000元   │              │
├──┼────┼──────┼───────┤
│    │    小計│100,000元   │              │
└──┴────┴──────┴───────┘

司法院資訊處製作；財團法人民間司法改革基金會備份。
